【裁判字號】    91,上,121
【裁判日期】    920708
【裁判案由】    侵權行為損害賠償
【裁判全文】
臺灣高等法院臺南分院民事判決  九十一年度上字第一二一號    Ｋ
      上  訴  人  戊  ○  ○
      訴訟代理人  甲  ○  ○
      上  訴  人  丙  ○  ○
      兼  訴  訟
      代  理  人  丁  ○  ○  .
      被  上訴人  乙  ○  ○  .
      訴訟代理人  陳  信  村  律師
右當事人間請求侵權行為損害賠償事件，上訴人對於中華民國九十一年五月二十日臺
灣雲林地方法院第一審判決（八十九年度訴字第三二五號）提起上訴，本院判決如左
：
      主      文
原判決關於駁回上訴人戊○○後開第二項之訴部分及訴訟費用之裁判均廢棄。
被上訴人應給付上訴人戊○○新台幣壹拾柒萬玖仟伍佰伍拾柒元，及自民國八十九年
六月十六日起至清償日止，按週年利率百分之五計算之利息。
上訴人戊○○其餘上訴駁回。
上訴人丙○○、丁○○之上訴均駁回。
第一、二審訴訟費用由被上訴人負擔二十分之一，餘由上訴人負擔。
      事      實
甲、上訴人方面：
一、聲明：求為判決：(一)原判決廢棄。(二)右廢棄部分，被上訴人應給付上訴人戊○○
    新台幣（下同）一百四十六萬四千五百九十四元，給付上訴人丙○○、丁○○各
    一百萬元，及各自起訴狀繕本送達之翌日起至清償日止按週年利率百分之五計算
    之利息。(三)第一、二審訴訟費用由被上訴人負擔。
二、陳述：除與原判決記載相同者，茲引用之外，補稱：
（一）按原審判決，係以雲林地院刑事庭九十年度交訴字第六十六號卷證為依據，固
      有所本，惟刑事部分，目前檢方依法上訴中，民事部分仍有待刑事上訴部分審
      理結果為斷；上訴人應依法上訴，始能保障權益。
（二）上訴人戊○○在現場有看到被上訴人撞到被害人許鼎瑞，被害人許鼎瑞並因而
      跌倒，上訴人已領到強制保險金一百二十萬元，願以一人四十萬元扣抵。
三、證據：除援用第一審所提證據外，補提戶籍登記簿、身心障礙手冊、會員證明單
    、喪葬費用明細表、醫療費用證明書及醫療費用明細表、診斷證明書、存摺各一
    份，收據二份（均影本）等為證。
乙、被上訴人方面：
一、聲明：求為判決：(一)上訴駁回。(二)第二審訴訟費用由上訴人負擔。(三)如受不利判
    決，願供擔保免予假執行。
二、陳述：除與原判決記載相同者，茲引用之外，補稱：
（一）上訴人主張是被上訴人小貨車倒車時碰到上訴人之被繼承人許鼎瑞致使倒地死
      亡，被上訴人則以當時被上訴人根本尚未倒車，未碰撞許鼎瑞致其倒地。上訴
      人以刑事判決認定被上訴人過失致死為證據。惟該案於原審判決無罪，上訴於
      二審改判有罪，不外以證人吳美玉之供述為依據，惟吳美玉曾患腦膜炎，就事
      理之判斷力已非正常，且其證詞與發生之經過不符，上訴人曾以金錢要求伊為
      不利於被上訴人之證詞，復有錄音及譯文可稽，故刑事判決認定尚難拘束獨立
      之民事訴訟事實之認定。而一位近在咫尺之證人許用及在稍遠處之證人許黃雪
      、許陳秀蘭均未看見被上訴人之小貨車退後撞到許鼎瑞之事，益證吳美玉之證
      述大有疑問。
（二）被上訴人堅決否認於八十九年一月二日七時許在雲林縣大埤鄉○○路六十之十
      二號前倒車擦碰許鼎瑞之事實，當日被上訴人僅在車上熱車並沒有倒車，自不
      可能擦碰到許鼎瑞先生。許鼎瑞先生應是年老體力較衰弱，於騎腳踏車爬上坡
      時，力氣使盡致跌倒而受傷，此由下列證據可以證明：
    1.證人林游匹應是本案直接之目擊者，伊證稱：「我是住在尚義村六十五號...
      當天看到許鼎瑞騎腳踏車要上去，騎不上去退後摔倒：：」已可以證明絕非被
      上訴人倒車擦撞許鼎瑞；此並有被上訴人與林游匹之錄音可以證明，而在刑事
      判決因林游匹不願作證，致使刑事庭為不利被上訴人之論斷，惟本件為獨立之
      民事訴訟，裁判並不受刑事判決認定事實之拘束（最高法院四十八年度台上字
      第七一三號判例參照），而該判決是以吳美玉之證詞而為認定，但吳美玉因腦
      膜炎曾入住台中榮民總醫院，智能已非常態，且竟在鈞庭訊問時供稱是小貨車
      的車頭撞到被害人的前面：：，顯與兩造爭點是否被上訴人倒車車後面碰撞許
      鼎瑞之事實不符，此外又有上訴人以不正當之方法誘引吳美玉為不實證詞之錄
      音可稽，足證吳美玉之證詞難以令人相信。
    2.證人許用應是第二到達現場者，林游匹叫許用扶許鼎瑞，隨後到現場則為許黃
      雪、許陳秀蘭，該三人均未看見被上訴人倒車擦碰許鼎瑞，也未聽許鼎瑞說到
      被上訴人退後之車碰到，衡以常情，如是被上訴人在倒退車子擦碰許鼎瑞，則
      許鼎瑞必會對到場之人及被上訴人說起，方符常情；且以許鼎瑞倒地之地方與
      被上訴人之小貨車間恰有一根鐵柱介於中間，被上訴人亦無法倒車碰及許鼎瑞
      ，由此益見被上訴人確未倒車碰到許鼎瑞甚明。
（三）上訴人所提之醫藥費收據及證明單文書等，形式上被上訴人不爭執其真正。而
      對被上訴人提出之：靈堂設祭八千元、布類支出六千二百五十元、告別式場五
      萬七千元、陣頭四萬六千五百元、抬棺工資二萬零七百元、道場用雜支七千八
      百元等項亦不爭執。然對被上訴人所提出之：壽木七萬二千元、毛巾五萬一千
      五百元、道場禮六萬八千元（請幾位道士作幾場均未見說明）、金紙二萬八千
      七百元、墓地二萬一千元，並未見提出公所收據，而雜項支出三萬一千四百元
      ，顯逾越一般程度，並非合理之支出。二千六百元係慰問金不主張扣抵。
（四）原審依調查證據之結果並斟酌兩造全辯論之意旨認為上訴人戊○○、證人許江
      鑾之證述不可採，被上訴人亦舉出刑事判決所採取之證人吳美玉證述不符事實
      ，並有林游匹證明許鼎瑞確非被上訴人倒車擦碰倒地，足見被上訴人並無侵權
      行為至明，原判決並無違誤，上訴顯無理由。
三、證據：除援用第一審所提證據外，並聲請訊問證人吳美玉、呂正成、林游匹、許
    用。
丙、本院依職權向台灣雲林地方法院檢察署調閱八十九年度偵字第八九○號過失致死
    案全卷（含八十九年度調偵字第七五號卷、台灣雲林地方法院九十年度交訴字第
    六六號卷、本院九十一年交上訴字第六八六號卷及開庭錄音帶），及向雲林縣西
    螺鎮慈愛綜合醫院函查許鼎瑞自付額及醫療費用明細表，及向台中榮民總醫院函
    查吳美玉之就診病歷資料。
      理      由
一、上訴人起訴主張：上訴人之父親許鼎瑞於八十九年一月二日上午七時許，途經雲
    林縣大埤鄉○○村○○路六十之十一號走廊處，適被上訴人駕駛車牌號碼ＹＳ─
    ０八五六號營業小貨車外出，倒車未注意車後狀況而撞擊許鼎瑞，致許鼎瑞受有
    頭部外傷等傷害，經家屬緊急送醫救治，許鼎瑞仍因該車禍傷害導致心肺衰竭延
    至同年一月三十一日三時許不治死亡。本件上訴人為許鼎瑞之子女，因被上訴人
    之侵權行為，分別受有損害，其中上訴人戊○○計支出醫療費用四萬五千七百四
    十四元、喪葬費用四十一萬八千八百五十元，另上訴人三人精神受有痛苦，自得
    請求精神慰撫金各一百萬元，爰依民法第一百八十四條第一項前段、第一百九十
    二條第一項、第一百九十四條規定，求為命被上訴人給付上訴人戊○○一百四十
    六萬四千五百九十四元，給付上訴人丙○○、丁○○各一百萬元，及各自起訴狀
    繕本送達之翌日起至清償日止，按週年利率百分之五計算之利息之判決。
二、被上訴人則以：案發當日伊僅發動車輛，尚未倒車時即聽聞有人在後喊稱許鼎瑞
    在車後跌倒，要伊小心，伊旋即下車查看，根本未撞擊到許鼎瑞，伊根本無任何
    過失可言，而伊之所以至許鼎瑞就醫之慈愛醫院及澄清醫院探視，並拿紅包二千
    六百元乃係基於鄰居之情誼，並非承認伊有過失，刑事判決顯然違誤，又上訴人
    係以不正當之方法誘引吳美玉為不實證詞，其證詞自不足採，另喪葬費用亦過高
    等語，資為抗辯。
三、上訴人主張：伊等父親許鼎瑞於八十九年一月二日間因頭部外傷而至慈愛綜合醫
    院、財團法人彰化基督教醫院、澄清綜合醫院治療，臨床診斷為頭部外傷延遲性
    臚內出血、脊椎骨腰椎壓迫性骨折、兩側額葉挫傷出血等症狀，然被害人許鼎瑞
    仍因上開傷害導致心肺衰竭，延至八十九年一月三十一日三時許不治死亡等情，
    業據提出戶籍謄本、相驗屍體證明書乙紙為證（見原審卷第八、十一頁），復為
    被上訴人所不爭執，自堪信上訴人之主張為真實。上訴人另主張被害人許鼎瑞受
    有上開之傷害乃因被上訴人倒車不慎碰撞所致，自應負損害賠償責任乙節，則為
    被上訴人所否認，並以前揭情詞置辯，是本件應審究者為被上訴人對被害人許鼎
    瑞死亡有無過失責任？
四、經查：
（一）被上訴人於臺灣雲林地方法院檢察署偵查時供稱「有人在喊，我馬上下車看」
      等語（見台灣雲林地方法院檢察署八十九年度偵字第八九０號過失致死案件偵
      字卷第九頁），復於警訊時供述：「我當時要外出做生意，先將香料放置後車
      箱後上車．．發動引擎約二分鐘左右，在我車後方聽見有聲音（女音）：『後
      面有人哦』，我就立即下車查看」、「我聽見車後方有聲音，我關掉引擎，下
      車查看才知道許鼎瑞倒地」等語（見上開刑事案件調偵字卷第八十頁反面），
      再參以告訴人即上訴人戊○○於偵查時指訴：「乙○○先說『他不是故意倒車
      要撞的』」等語（見上開刑事案件調偵字卷第一０二頁反面），核與證人即上
      訴人丁○○於偵查證述：「乙○○與他先生看我爸，當時我爸還清醒，乙○○
      說『阿伯你身體要看好，我不小心撞到你』」等情大致相符，亦核與證人許江
      鑾於偵查證述：「當時還未做筆錄，先將貨車駕離去，乙○○當時有說是『不
      小心撞到』」等語相符。
（二）另證人吳美玉於見上開刑事案件勘驗現場時證述伊當時因散步（按吳美玉因中
      風行動緩慢，但能自行慢步行走）到現場，剛好看到被上訴人當時倒退時撞到
      許鼎瑞，吳美玉叫被上訴人乙○○時，當時因被上訴人開收音機很大沒有聽到
      等情，又於該刑事案件經被上訴人乙○○選任之辯護人詰問時證述：伊看到一
      老人騎腳踏車被倒車時撞倒，伊喊十幾聲，然因被上訴人聽收音機沒有聽到，
      當時是將近六點等語。惟經檢察官詰問得知，吳美玉平常無戴手錶習慣，平日
      亦天亮才出去運動等語。按本件發生是八十九年一月二日，時值冬季，天亮時
      間本較晚，太陽升起約在六、七點間，則吳美玉所證伊出門約六點等語，參以
      伊未戴手錶，依經驗法則，應可認為係六、七點間，是與案發時間大致相符，
      另於刑事案件上訴審理時亦證述「我剛好路過有看見，是乙○○倒車時撞到許
      鼎瑞」等情（見上開刑事案件交上訴字卷第八十八頁），核與其於本院審理時
      證述「（於八十九年一月二日上午七點多，於大埤鄉○○路六十之十一號前有
      否看到車禍）有，現場距我一、二公尺左右，乙○○的車是小貨車，撞到被害
      人：：」相吻合等（見本院卷第七九、八十頁），按吳美玉案發時在現場，亦
      經被上訴人不否認在現場之證人許用表示：有見吳美玉在場（見刑事案件調偵
      字卷第七十八、八十頁反面），按證人其所陳述之事實乃其親身經歷之事實，
      有不可代替性，況且吳美玉與死者並無親誼關係，應無故為不實證言之必要，
      則吳美玉所證述應屬親眼看見之事實，即可採信，又吳美玉雖曾因腦瘤開刀，
      惟據其於本院審理時，其陳述之思路及言語均正常，與常人無異，自不能以其
      曾經因腦瘤開刀，即認其頭腦有問題，而認其上開證詞為不足採信。至被上訴
      人以吳美玉因收受上訴人之金錢，故為不實之證述云云，惟證人吳美玉堅詞否
      認上訴人有交付伊金錢之事實（見本院卷第八三頁），且觀諸其所提之錄音譯
      文（見本院卷第八七頁），亦未顯示證人有經授意為偽證，是被上訴人僅以片
      斷摘錄之錄音即認上訴人曾交付吳美玉金錢授意其故為不實證言，尚難採信。
（三）被害人許鼎瑞之女婿甲○○於檢察官訊問時亦證稱：「：：乙○○夫婦也有到
      彰化基督教醫院看，並有包六千元要給我岳父：：」（見上開刑事案件相驗卷
      第二十頁背面）。又證人許江鑾於檢察官訊問時證稱：「我有看到許鼎瑞被乙
      ○○所駕ＹＳ－○八五六號自小貨車倒車撞到倒地。」（見上開刑事案件相驗
      卷第七頁），「我當時在我家門前散步」、「許鼎瑞係被乙○○所駕之ＹＳ－
      ○八五六號自小貨車倒車撞到倒地受傷的。」、「當時乙○○有下車說因一時
      疏忽撞到的．．．，而且由慈愛醫院將許鼎瑞送往彰化基督教醫院的車資，亦
      是乙○○付的。」（見上開刑事案件相驗卷第七頁背面），「我是看她擦到他
      倒地，我沒有注意看何處擦到，乙○○和許鼎瑞在許鼎瑞之客廳時，許鼎瑞還
      叫乙○○趕快去賣碗粿，且她去醫院看他時，還包六千元給他，並說是不小心
      的」（見刑事案件偵查卷第四十一頁），我是聽到有人在喊戊○○的父親摔倒
      在路上，我立即走過去」、「是許鼎瑞自行告訴我他被乙○○所駕之ＹＳ－○
      八五六號倒車撞到人車倒地受傷。」（見刑事案件偵查卷第八十四頁背面及第
      八十五頁），「乙○○曾於八十九年一月三日上午到慈愛醫院看許鼎瑞時包了
      新台幣陸仟元說要給許鼎瑞一個紅，當時我與甲○○與丁○○在場」（見刑事
      案件偵查卷第八十五頁背面），「且乙○○亦有承認說是不小心撞到，我去醫
      院看許鼎瑞時，他也說乙○○撞到他，而乙○○在醫院也有說：她不小心撞到
      他的．．．」（見刑事案件偵查卷第一○二頁）。
（四）再者，上訴人丁○○於偵查時證稱：「我父親於八十九年一月二日九時許在西
      螺鎮慈愛醫院出院要返回我西螺家中的車子有告訴我，他是被ＹＳ－○八五六
      號自小貨車倒車撞到人、車倒  地受傷的，當時他的精神良好」，「：：：但
      許鼎瑞一直昏迷不醒：：：：乙○○與她夫婿到醫院看，說這樣不是辦法，說
      要將我父親轉至台北榮總救治，但經詢問說沒病床，而將我父親轉送彰化基督
      教醫院救治後，於八十九年一月四日又轉送往台中市澄清醫院救治：：：」，
      「乙○○於八十九年一月三日中午有到慈愛醫院看過我父親且包了新台幣陸仟
      元給我父親，說要給他老康健，後又幫我付同日轉院到彰化基督教醫院救護車
      費用約新台幣參仟壹佰元。後約過了一星期，她與她的丈夫曾到台中市澄清醫
      院提了兩瓶牛奶看我父親，且要離開時乙○○曾靠近我父親的耳朵說回台南山
      上摘回蓮霧讓我父親吃．．．」。「我父親於八十九年一月二十日在家靜養時
      ，有告訴我他被乙○○駕車撞到，害他頭部還腫腫的且全身骨頭都不舒服」（
      見刑事案件偵查卷第八十二頁至第八十三頁），「乙○○與她先生去看我爸，
      當時我爸還清醒，乙○○說『阿伯你身體要看好，我不小心撞到你』，我爸說
      『不要緊的』」（見刑事案件偵查卷第一○三頁正面），九十年十二月六日證
      稱：「（你如何知道是被告撞的？）是我爸爸親口說的，在慈愛醫院回家的路
      上在我車上講的，車上有我先生、我、我兒子許建彰，他說乙○○撞到他，大
      家歹運，乙○○說我不是故意撞到你的，趕快送醫院，這都是我爸爸告訴我的
      」（見刑事案件交訴字卷第九十八頁）。嗣於刑事案件原審訊問時稱「：：：
      前後共三次，第一次說他骨頭疼痛，然後我說撞到都會這樣，他說運氣不好，
      剛好到那裡，她要開車出來，剛好撞到我，第二次說他這裡痛、那裡痛，也是
      說乙○○撞到我，第三次也是在家裡說乙○○撞到我。」（見刑事案件交訴字
      卷第一五八頁），「在醫院的時候，我父親也有跟醫生說有一個太太乙○○撞
      他的」（見刑事案件交訴字卷第一六○頁）。於刑事案件上訴審時亦證稱「乙
      ○○包六千元給我父親，是我經手的，乙○○向我父親說她不是故意的，我在
      旁邊有聽」等語（見本院九十一年六月二十五日訊問筆錄）。又許鼎瑞家屬丁
      ○○說乙○○係包六千元給許鼎瑞，乙○○何以屢稱僅包二千六百元給許鼎瑞
      ，六千元與二千六百元，差距不小，鈔票數目很明顯即可知悉，依常理而言，
      若丁○○僅收到二千六百元，當不致於向其家人說有收到六千元之理。
（五）甲○○、丁○○及兒子就近送許鼎瑞至慈愛醫院醫治，依據醫院病歷記載及護
      理記錄皆主訴許鼎瑞係被車子撞到後跌倒；受傷部位為右手無名指及小指受傷
      ，後腦部位外皮擦傷、血腫、背疼、擦傷、第一腰椎骨折，醫師衛教及告知甲
      ○○等人注意事項後（見刑事案件交訴字卷第一一一頁至一二三頁），由甲○
      ○等三人接回西螺家中觀察休息，一月二日晚上，許鼎瑞有頭暈、頭痛現象，
      甲○○等立即再送往慈愛醫院急診住院、一月三日上午許鼎瑞已神智不清陷入
      昏迷狀態，而乙○○及其夫劉文倰前來探視，乙○○並包一個紅包（按乙○○
      說包二千六百元，惟接手的人即丁○○接過來有算係六千元）給許鼎瑞，並向
      許鼎瑞說他不是故意的，希望許鼎瑞能健康，當時在場還有甲○○、丁○○、
      許江鑾、許玉蘭等人均有聽見之事實，因此，被上訴人係不小心撞到許鼎瑞事
      實與經驗法則相符。又被上訴人亦坦承於事發後，在慈愛醫院有包紅包給許鼎
      瑞，轉院時所叫救護費用三千一百元，亦為伊所支付，事後並至澄清醫院探望
      許鼎瑞，雖被上訴人稱伊是基於鄰居情誼才包紅包。然依照常理判斷，被害人
      許鼎瑞有兒有女，住院期間兒女亦一直在身旁照料，則似乎無須由非至親之被
      上訴人支付轉院時所需費用之理，況被上訴人一再堅稱其並未上倒車檔，則斷
      不可能誤以為自己因倒車而撞到被害人，故若非被上訴人因為肇事而心存愧疚
      ，衡情應無可多次偕同夫婿到院關心被害人許鼎瑞之病情，甚至支付費用並包
      紅包給家屬之舉。
（六）本件雖由自小貨車、腳踏車之外觀及現場照片、現場圖顯示之內容，無法判斷
      兩車碰撞，此由被上訴人於刑事案件審理中供稱：車子後面沒有刮痕，那時候
      我要開走，簡良光警員有去看了一下等語。且上訴人戊○○亦陳稱：我沒有發
      現腳踏車上有其他痕跡等語。惟被上訴人乙○○所有之小貨車與被害人許鼎瑞
      所有之腳踏車相比，依經驗法則判斷，輕微碰撞雖未留下痕跡，亦足以造成一
      騎腳踏車之年邁老者跌倒。另證人許用、許黃雪當庭所指認之上述腳踏車倒地
      之照片（見刑事案件偵查卷第一一二頁、第一一三頁）內容觀之，雖係顯示：
      腳踏車前輪是倒置於門前騎樓鐵柱之前，鐵柱左後方始為被上訴人之自小貨車
      右後側，腳踏車車頭手把、籃子均已橫置於許鼎瑞住處前方，腳踏車前後輪斜
      置於門前斜坡上，呈車頭右上、車尾左下之走勢，現場並無刮地痕，腳踏車後
      輪下方，則為一草叢處。經核諸現場其餘照片相同位置，該草叢處原係一未與
      地面合平之鐵蓋，而據上訴人戊○○於庭訊中所述，該處係水錶鐵蓋子，長約
      三十公分、寬約二十公分，案發當時沒有完全蓋緊，還有一點翹起，鐵蓋旁還
      有一根鐵，是斜坡舖水泥時沒有完全舖平。且證人許用對上述刑事案件偵查卷
      第一一二頁、第一一三頁所示之腳踏車位置又證稱：整台車還要往面對鐵柱的
      右手邊移，移到鐵柱旁邊等語。經查小貨車體積龐大，不能與腳踏車相比，若
      小貨車僅輕微擦撞腳踏車，雖腳踏車無擦痕，腳踏車於瞬間必然倒地，因本件
      尚有被害人騎乘於上，依正常狀況，被害人許鼎瑞被撞當時，對於腳踏車是否
      倒下及倒下方向如何，應曾試圖加以阻止、掙扎過，則腳踏車之位置，當然不
      能以無人乘坐其上時之必然倒向情形加以判斷，而認若有擦撞，腳踏車之位置
      不可能有如此之倒向，又許鼎瑞住在該處未曾因騎腳踏車倒過，何以八十九年
      一月二日早上被上訴人發動引擎要出門做生意時許鼎瑞即因而跌倒，顯係因被
      上訴人正欲倒退時疏於注意後方來車擦撞所致。
（七）至被上訴人於本院審理時固舉證人林游匹證明其並未撞到被害人許鼎瑞，雖證
      人林游匹亦到庭附合被上訴人稱：係被害人許鼎瑞自己騎腳踏車要上去，騎不
      上去倒退後摔：：許鼎瑞的前面沒有車子，是許鼎瑞自己跌倒，當時貨車都沒
      有動，許鼎瑞是要爬斜坡才跌倒等語（見本院卷第一四三、一四五頁），按被
      上訴人自承：（為何刑事庭未請證人出庭？）因證人當時不敢出庭作證，我怕
      害證人被騷擾。而現在我怕有冤屈所以才找證人出庭等語（見本院卷第一四四
      頁），惟刑事案件關係被上訴人是否涉犯過失致死罪嫌，如被判決有罪，可能
      因此而入獄並有前科，對民事賠償責任之認定尤屬不利，衡諸常情，被上訴人
      於刑事案件審理時應會積極要求證人出庭為其有利之證明，是被上訴人所稱，
      與常情有悖，尚難憑採，況證人林游匹亦否認被上訴人曾找過她出庭作證等語
      （見本院卷第一四四頁），是果若證人林游匹確曾親自見聞事發之全部經過，
      應不可能事隔三年餘，始向他人提及並至法庭作證。是證人林游匹上開證詞，
      尚難採信。
（八）按道路交通安全規則第一百十條第二款規定，汽車倒車時，應顯示倒車燈光或
      手勢後，謹慎緩慢後倒，並應注意其他車輛及行人，而被上訴人身為汽車駕駛
      人，自應注意上述道路交通安全規則。再參酌上開刑事案件卷附之前開照片十
      八幀、診斷證明書一紙、事後重建現場照片十八幀及草圖二紙（見刑事案件相
      字卷第五頁正反面、第八頁正反面、第三十一頁至第三十四頁，偵字卷第十頁
      正反面、相字卷第二十二頁、調偵字卷第八十八頁至第九十六頁、第一一一頁
      至一一三頁）所示，肇事當時天候晴、日間自然光、道路狀況乾燥、無缺陷、
      無障礙物等情形，被上訴人並非不能注意及之，乃竟能注意而疏未注意後方行
      車狀況，亦未妥善做好前揭安全措施，無法達到防止危險發生之目的，其有過
      失甚明，至於被害人許鼎瑞疏未注意車前狀況等情節之過失者，亦難解免被上
      訴上開過失之責。
（九）綜上所述，被上訴人所辯尚非可採，被上訴人就本件車禍之發生，確有如上所
      述之過失，應堪認定，另被上訴人所犯過失致死案件，經檢察官提起公訴後，
      業經判決有期徒刑六月確定乙節，亦經本院依職權調閱台灣雲林地方法院檢察
      署八十九年度偵字第八九○號過失致死案全卷（含該署八十九年度調偵字第七
      五號卷、八十九年度相字第一０一號卷，台灣雲林地方法院九十年度交訴字第
      六六號卷、本院九十一年交上訴字第六八六號卷）查明屬實，並有本院九十一
      年度交上訴字第六八六號刑事判決一紙在卷可稽，是上訴人主張被上訴人就本
      件車禍肇事之發生確有過失等語，應堪採信。又被害人許鼎瑞係因本件車禍死
      亡，被上訴人之過失行為與被害人許鼎瑞之死亡間，顯有相當因果關係，應可
      確認。則被上訴人對於被害人許鼎瑞之死亡，即應負侵權行為之損害賠償責任
      。
五、按因故意或過失，不法侵害他人之權利者，負損害賠償責任；不法侵害他人致死
    者，對於支出殯葬費之人，亦應負損害賠償責任。被害人對於第三人負有法定扶
    養義務者，加害人對於該第三人亦應負損害賠償責任；不法侵害他人致死者，被
    害人之父、母、子、女及配偶，雖非財產上之損害，亦得請求賠償相當之金額；
    民法第一百八十四條第一項前段、第一百九十四條、修正前第一百九十二條第一
    項分別定有明文。查本件上訴人分別為被害人許鼎瑞之子女，上訴人戊○○並支
    出被害人許鼎瑞之醫藥費、殯葬費，被上訴人對於本件事故之發生，既有過失責
    任，已見前述；則上訴人等依侵權行為之法律關係請求損害賠償，即屬於法有據
    。茲依上訴人之各項請求費用有無理由，分述如下：
（一）醫療費用四萬五千七百四十四元部分：業據提出收據五件為證（見本院卷第五
      三至五七頁），其中慈愛醫院一月三日自付額部分為二千九百七十八元，有該
      院九十二年二月二十五日慈愛醫醫字第九二０三八號函附醫療費用明細在卷可
      稽（見本院卷第一一二頁）、證明書費用五十元（見本院第五七頁、最高法院
      號八十九年度台上字二０七０號判決可資參照），另澄清醫院部分為三千九百
      三十七元（見本院原審卷第五五頁），洪揚醫院部分為一千三百元（見本院卷
      第五六頁），核屬治療上所必須及增加支出之費用，以上合計為八千二百六十
      五元，為有理由，應予准許，至逾此部分之請求即健保給付部分則不應准許，
      蓋全民健康保險法第八十二條「保險對象因汽車交通事故，經本保險提供醫療
      給付者，本保險之保險人得向強制汽車責任保險之保險人代位請求該項給付」
      之規定，乃保險法之特別法，依特別法優於普通法之原則，全民健康保險法第
      八十二條自應優先於保險法第一百三十五條、第一百零三條之規定而為適用。
      是全民健康保險之被保險人因汽車交通事故，經全民健康保險提供醫療給付者
      ，全民健康保險之保險人自得向強制汽車責任保險之保險人代位請求該項給付
      。而依強制汽車責任保險法第三十條規定，於該範圍內，加害人或強制汽車責
      任保險之被保險人之損害賠償責任即因而解免，全民健康保險被保險人對於加
      害人之損害賠償請求權亦因而喪失（參最高法院八十八年度台上字第三五三號
      裁判意旨），基此，受害人自因該部分之損害賠償請求權已移轉予健保局而不
      得再向加害人請求。是上訴人戊○○就健保局已給付之醫療費用三萬七千四百
      七十九元部分，自不得再向被上訴人請求，其得請求被上訴人賠償之醫療費用
      為八千二百六十五元，其餘逾此部分之請求，則屬無據，不應准許。
（二）殯葬費四十一萬八千八百五十元部分：按殯葬費賠償之範圍固應以實際支出之
      費用為準，然仍應斟酌被害人當地之習慣、被害人之身分、地位及生前之經濟
      狀況，認為相當者為限。經查：本件上訴人戊○○主張其為被害人許鼎瑞支出
      喪葬費用共四十一萬八千八百五十六元乙節，固據其提出收據二紙為証（見本
      院卷第一四七、一四八頁），核與上開葬儀社負責人呂正成於本院行準備程序
      期日時証述相符（見本院卷第一０三頁至第一０四頁），惟查：上開收據中，
      其中功德禮金六萬八千元部分，未載明其細目，難認係殯葬之必要費用，此部
      分應予扣除。其餘部分核為殯葬所必需，並與被害人許鼎瑞之身分、年齡（民
      國九年五月二十八日生，死亡時為八十歲）、地位以及一般社會習俗並無不合
      ，是上訴人戊○○請求此部分之殯葬費用共三十五萬零八百五十元，應屬有據
      ，其餘超過部分為無理由，應予駁回。
（三）慰藉金部分：查被上訴人高中畢業，從事攤販（販賣碗粿），工作每天淨收入
      約七、八百元，另有土地一筆、房屋一戶，未申報所得資料，業據原審向財政
      部台灣省中區國稅局雲林縣分局及大屯稽徵所調上訴人財產歸戶清單報稅資料
      ，經該所以財政部台灣省中區國稅局雲林縣分局九十年十月二十六日中區國稅
      雲縣資字第○九○○○一七六一七號函覆明確（附原審卷第九十二、九十三頁
      ）。而上訴人三人教育程度均國小畢業，其中上訴人戊○○雖有汽車一輛，然
      為中度肢障，無業；至於上訴人丙○○有汽車一輛，目前為家庭主婦，二人均
      無所得申報資料；而上訴人丁○○為營造工人，八十八年年所得為十一萬零九
      百九十七元，名下無任何財產，有財政部台灣省中區國稅局雲林縣分局九十年
      八月十三日中區國稅雲縣資字第○九○○○一三四三四號函暨所附調件明細表
      （見原審卷六二至六三頁）、財政部台灣省中區國稅局大屯稽徵所九十年十月
      二十九日中區國稅大屯資字第○九○○○二八○七二號函暨所附調件明細表（
      見原審卷八六至九十頁）在卷可稽，故本院審酌上情及上訴人三人為被害人許
      鼎瑞之子女及兩造之其餘經濟能力、身分、地位、上訴人所受痛苦等一切情狀
      ，認上訴人等各請求被上訴人賠償其精神慰藉金以八十萬元為適當，應予准許
      。至逾此部分即屬無據，應予駁回。
（四）綜上，上訴人戊○○可請求一百十五萬九千一百十五元，上訴人丁○○、丙○
      ○各可請求八十萬元之損害賠償。
六、惟按「損害之發生或擴大，被害人與有過失者，法院得減輕賠償金額或免除之」
    ，民法第二百十七條第一項定有明文。此項規定之目的，在謀求加害人與被害人
    間之公平，故在裁判上法院得以職權減輕或免除之，此經最高法院八十五年度台
    上字第一七五六號判例著有明文。經查被害人許鼎瑞，騎乘腳踏車，本應注意車
    前狀況而依當時天候晴、日間自然光線、路面無缺陷、視距良好等情觀之，又無
    不能注意之情事，乃其竟疏未注意，自屬與有過失。本院斟酌雙方過失輕重程度
    與原因力之強弱，爰認被上訴人及被害人許鼎瑞各應負之過失責任為百分之五十
    ，上訴人三人係本於許鼎瑞之死亡請求賠償，就其部分請求雖係間接被害人，亦
    應負擔其父之過失（最高法院七十三年台再字第一八二號判例參照），故上訴人
    等僅得請求被上訴人應賠償金額之十分之五，方屬公允適當，則上訴人戊○○可
    請求被上訴人賠償之金額為五十七萬九千五百五十七元（1,159,115×50%＝
    579,557）、上訴人丙○○各可請求被上訴人賠償之金額為四十萬元（800,000×
    50%＝400,000)。
七、次按被保險汽車發生汽車交通事故，受益人得在本法規定之保險金額內，直接向
    保險人請求保險金；保險人依本法規定給付之保險金，視為加害人或被保險人損
    害賠償金額之一部分，加害人或被保險人受賠償請求時，得扣除之。強制汽車責
    任保險法第二十八條及第三十條分別定有明文。查本件上訴人三人已依強制汽車
    責任保險法之規定向強制汽車責任保險之保險人領取保險金一百二十萬元（扣除
    十元匯費，實際匯一百十九萬九千九百九十元）之事實，有存摺二件為證（見本
    院卷第一三四頁），並經上訴人自承在卷（參見本院九十二年六月二十四日言詞
    辯論筆錄），自係屬實，則揆諸前開說明，被上訴人自得將上訴人所受領之上開
    保險金，視為應給付賠償額之一部分予以扣除。至於扣除之方式，上訴人已陳明
    係按上訴人三人各自扣除四十萬元，準此，上訴人三人每人應按上列金額扣除得
    請求之賠償金額。從而，上訴人戊○○得請求之金額為十七萬九千五百五十七元
    （579,557－400,000＝179,557)，至上訴人丁○○、丙○○等二人基於侵權行為
    之法律關係，所得請求被上訴人賠償其等損害之賠償金額，經扣除後則已無餘額
    ，亦即上訴人丁○○、丙○○均不得再向被上訴人請求。
八、綜上所述，上訴人戊○○依侵權行為之法律關係請求被上訴人給付十七萬九千五
    百五十七元及自起訴狀繕本送達翌日即八十九年六月十六日起至清償日止，按年
    息百分之五計算之法定遲延利息，為有理由，應予准許，上訴人戊○○超過此部
    分請求，為無理由，不應准許，原審就上開應准許部分遽予駁回上訴人戊○○請
    求，尚有未洽，上訴意旨指摘原判決此部分不當，求予廢棄改判，為有理由，爰
    由本院予以廢棄改判如主文第二項所示。至於上訴人戊○○請求不應准許部分，
    原判決為上訴人戊○○敗訴之判決，所持之理由雖屬不同，惟結論並無二致，仍
    應維持，上訴意旨求予廢棄改判，為無理由，應駁回其上訴。至上訴人丁○○、
    丙○○等二人基於侵權行為之法律關係，請求被上訴人賠償部分，則無理由，應
    予駁回。原審為其等敗訴之判決，所持之理由雖屬不同，惟結論並無二致，仍應
    維持，上訴意旨指摘原判決該部分不當，求予廢棄改判，為無理由，應駁回其上
    訴。至本件上訴人戊○○就其請求命被上訴人給付部分，並未聲請假執行，則被
    上訴人聲明願供擔保免為假執行，即無必要，附此敘明。
九、本件事證已臻明確，兩造其餘攻擊防禦方法與本件判決結果無涉，爰不一一論述
    ，併此敘明。
十、據上論結，本件上訴人戊○○之上訴為一部有理由，一部無理由，上訴人丙○○
    、丁○○之上訴為無理由，依民事訴訟法第四百五十條、第四百四十九條第二項
    、第一項、第七十九條但書、第八十五條第一項前段，判決如主文。
中      華      民      國    九十二    年      七      月      八      日
                                    臺灣高等法院臺南分院民事第二庭
~B1審判長法官  吳    志    誠
~B2      法官  李    素    靖
~B3      法官  周    素    秋
右為正本係照原本作成。
被上訴人不得上訴。
上訴人上訴利益合計逾一百五十萬元，如對本判決上訴，須於判決送達後二十日內向
本院提出上訴狀；未表明上訴理由者，應於上訴後二十日內向本院提出理由書。
中      華      民      國    九十二    年      七      月      九      日
~B法院書記官  劉    清    洪


司法院資訊處製作；財團法人民間司法改革基金會備份。
